【裁判字號】    90,台上,4941
【裁判日期】    900809
【裁判案由】    違反貪污治罪條例
【裁判全文】
最高法院刑事判決                                九十年度台上字第四九四一號
    上  訴  人  甲 ○ ○
    選任辯護人  陳 里 己律師
                蔡 淑 媛律師
                歐陽志宏律師
右上訴人因違反貪污治罪條例案件，不服台灣高等法院高雄分院中華民國九十年五月
二十九日第二審判決（八十九年度上訴字第一六二四號，起訴案號：台灣高雄地方法
院檢察署八十八年度偵字第三七一八號），提起上訴，本院判決如左：
    主  文
原判決撤銷，發回台灣高等法院高雄分院。
    理  由
本件原判決認定：上訴人甲○○原任高雄市政府警察局三民第一分局三民派出所警員
，負責其管區內一般治安及戶口查察等業務，為依據法令從事公務之人員，緣民國（
下同）八十七年十月十七日二十一時三十分許，洪正龍在高雄市三民區○○○路附近
，拾獲黑色背包一個，內有現金新台幣（下同）五萬二千一百元、化妝品面霜五盒、
偏方四張，洪正龍乃持向三民派出所申報，由上訴人受理，並登記於拾得物登記、處
理簿，而暫由其保管該拾得物；詎上訴人意圖為自己不法之所有，在同年月十九日下
午二時三十五分許，趁職務上承辦該管事務之機會，明知為不實之事項，冒用年籍住
址均不詳之「黃昭德」為領取人，登載於其職務上所掌管之高雄市政府警察局三民第
一分局三民派出所拾得物登記、處理簿編號一九○欄，並於失主認領登記之認領簽章
處上，偽造黃昭德之簽名，再於其上按捺其右中指指印一枚，足生損害於該遺失物真
正所有權人、黃昭德及三民派出所拾得物登記、處理簿之正確性，並將職務上因保管
而持有之上開非公用私有財物即黑色背包一個及其內五萬二千一百元、化妝品面霜五
盒、偏方四張侵占入己。嗣於同年十一月一日上午十時許，為警循線查獲等情。因將
第一審不當之科刑判決撤銷，改判從一重論處上訴人依據法令從事公務之人員侵占職
務上持有之非公用私有財物罪刑，固非毫無見地。
惟查：(一)、有罪判決書之記載，不僅應記載犯罪之行為，舉凡犯罪之時間、處所、目
的、手段、結果等與論罪科刑有關之事項，均應依法認定，明白記載，方足為適用法
律之依據。原判決事實欄僅載稱「上訴人在八十七年十月十九日下午二時三十五分許
，趁職務上承辦該管事務之機會，明知為不實之事項，冒用年籍住址均不詳之『黃昭
德』為領取人，登載於其職務上所掌管之高雄市政府警察局三民第一分局三民派出所
拾得物登記、處理簿編號一九○欄，並於失主認領登記之認領簽章處上，偽造黃昭德
之簽名，再於其上按捺其右中指指印一枚，足生損害於該遺失物真正所有權人」等情
，但就上訴人所犯之公文書不實登載及偽造私文書等犯行之犯罪地點及上訴人究竟於
上開拾得物登記、處理簿編號一九○欄內之何項目欄內登載不實之事項，原審俱未詳
加調查，明白認定，自不足為論罪科刑之依據。(二)、有罪科刑之判決，須將認定之犯
罪事實詳細記載於事實欄，然後於理由內逐一說明所憑之證據及認定之理由，使事實
及理由兩相一致，方為合法。倘事實之認定與理由之敘述不相適合，即屬判決理由矛
盾之違法。本件原判決事實欄載「……並於失主認領登記之認領簽章處上，偽造黃昭
德之簽名，再於其上按捺其右中指指印一枚……」，理由欄先謂「被告在該拾得物登
記、處理簿編號一九○欄失主認領登記欄內偽簽『黃昭德』姓名與偽捺指印，係表示
由黃昭德出具領收拾得物之證明，為收據之性質，應屬私文書」，後又謂「被告於高
雄市政府警察局三民第一分局三民派出所登記、處理簿編號一九○欄上所按捺之指印
紋一枚，確為被告所有，並非其偽造，不得宣告沒收」，就上訴人在其職務上所掌管
之高雄市政府警察局三民第一分局三民派出所拾得物登記、處理簿編號一九○欄內之
「失主認領登記」欄內之「黃昭德」指印紋一枚是否為上訴人所偽造一節，前後所載
並不相適合。又原判決事實及理由欄均認定上訴人犯公文書不實登載及偽造私文書罪
之時間為八十七年十月十九日下午二時三十五分許，惟理由欄引敘「值班警員鄭瑞欣
、方俊儼對被告有否進出派出所均表示無印象」（見原判決理由二之(二)），亦即不能
證明上訴人於八十七年十月十九日下午二時至四時間有返回其任職之派出所之事實，
致事實之記載與理由之說明不相適合，俱有理由矛盾之違誤。(三)、原判決認定上訴人
所為係犯貪污治罪條例第六條第一項第三款之侵占職務上持有非公用私有財物罪、刑
法第二百十三條之公務員登載不實及第二百十條之偽造私文書之罪，且所犯上開三罪
間，有方法與結果之牽連關係，為裁判上一罪，應從一重之貪污治罪條例第六條第一
項第三款之侵占職務上持有非公用私有財物罪處斷。然上訴人明知不實之事項在其所
掌管之高雄市政府警察局三民第一分局三民派出所拾得物登記、處理簿編號一九○欄
內之「失主認領登記」欄內（除認領簽章欄外）為不實之登記，與其在「失主認領登
記」欄內之「認領簽章」欄上偽造「黃昭德」之署押等二犯行，倘係上訴人在同一時
間、地點所為，即為想像競合犯，而依原判決事實欄之記載，似認定上訴人在同一時
間地點犯上開之公務員登載不實及偽造私文書等犯行，原判決竟認上訴人所犯上開所
犯公務員登載不實及偽造私文書等二犯行有方法與結果關係，為牽連犯，亦有適用法
則不當之違誤。以上諸端，或為上訴意旨所指摘，或為本院得依職權調查之事項，應
認原判決有撤銷發回更審之原因。
據上論結，應依刑事訴訟法第三百九十七條、第四百零一條，判決如主文。
中      華      民      國     九十     年      八      月      九      日
                              最高法院刑事第十二庭
                                  審判長法官  呂  潮  澤
                                        法官  陳  世  雄
                                        法官  孫  增  同
                                        法官  林  開  任
                                        法官  蕭  權  閔
      右正本證明與原本無異
                                              書  記  官
中      華      民      國     九十     年      八      月     十五     日


司法院資訊處製作；財團法人民間司法改革基金會備份。
